ACORDAO-COMPLETO-2535461

ACÓRDÃO 2185/2022 ATA 14/2022 - SEGUNDA CÂMARA

VISTOS, relatados e discutidos estes atos de concessão de aposentadoria em favor de Tania Regina dos Santos, emitido pela Universidade Federal de Santa Catarina e submetido à apreciação do Tribunal de Contas da União para fins de registro,
ACORDAM os Ministros do Tribunal de Contas da União, reunidos em Sessão da Segunda Câmara, diante das razões expostas pelo Relator, com fundamento nos artigos 71, III, da Constituição Federal de 1988; 1º, V, e 39, II, da Lei 8.443/1992; 1º, VIII, 259, II, 260, § 1º, e 262, § 2º, do Regimento Interno/TCU, em:
9.1. considerar ilegal, negando-lhe registro, o ato de concessão de aposentadoria de Tania Regina dos Santos (peça 3) , em razão da manutenção das parcelas referentes a correção do Plano Real (URV - 3,17%) e a horas extras; 
9.2. dispensar o ressarcimento das quantias indevidamente recebidas, presumida a boa-fé, consoante o disposto no Enunciado 106 da Súmula de Jurisprudência do TCU; 
9.3. determinar à Universidade Federal de Santa Catarina que, nos termos dos art. 262, caput, do Regimento Interno do TCU e 19, caput, da Instrução Normativa - TCU 78/2018:
9.3.1. promova a exclusão, no prazo 15 (quinze) dias, contados a partir da ciência desta deliberação, sujeitando-se a autoridade administrativa omissa à responsabilidade solidária, das rubricas apontadas, em face de manifesta ilegalidade, uma vez que o seu pagamento não encontra respaldo na jurisprudência deste Tribunal;
9.3.2. no prazo de trinta dias, emita novo ato, livre das irregularidades apontadas, e o submeta ao TCU pelo Sistema e-Pessoal, nos termos dos arts. 262, § 2º, do Regimento Interno desta Corte e 19, § 3º, da Instrução Normativa TCU 78/2008;
9.3.3. comunique à interessada sobre a presente deliberação, alertando-a de que o efeito suspensivo proveniente da interposição de eventuais recursos junto a este Tribunal não a eximirá da devolução dos valores percebidos indevidamente após sua notificação, caso os recursos não sejam providos;
9.3.4. encaminhe ao Tribunal o comprovante da data em que a interessada tomou ciência do inteiro teor desta deliberação;
9.4. dar ciência deste Acórdão à Universidade Federal de Santa Catarina, informando que o teor integral de suas demais peças (Relatório e Voto) poderá ser obtido no endereço eletrônico www.tcu.gov.br/acordaos.

APOSENTADORIA. Ato de Aposentadoria de Tania Regina dos Santos da unidade emissora Universidade Federal de Santa Catarina.

Segunda Câmara

Universidade Federal de Santa Catarina.

3. Interessados/Responsáveis:
3.1. Interessado: Tania Regina dos Santos (XXX.675.149-XX).

13.1. Ministros presentes: Aroldo Cedraz (na Presidência) e Antonio Anastasia (Relator).
13.2. Ministro-Substituto convocado: Marcos Bemquerer Costa.
13.3. Ministro-Substituto presente: André Luís de Carvalho.

ANTONIO ANASTASIA

Adoto como Relatório a instrução do auditor da Secretaria de Fiscalização de Atos de Pessoal (Sefip) à peça 5, a cuja proposta contou com a concordância do diretor da unidade (peça 6) . Na sequência, reproduzo o parecer do Ministério Público junto ao Tribunal de Contas da União (peça 8) , de lavra do eminente Procurador Sérgio Ricardo Costa Caribé:
"INTRODUÇÃO
Trata-se de ato de aposentadoria, submetido, para fins de registro, à apreciação do Tribunal de Contas da União (TCU) , de acordo com o art. 71, inciso III, da Constituição Federal.  O ato foi cadastrado e disponibilizado ao TCU por intermédio do Sistema e-Pessoal, na forma do art. 2º e 4º da Instrução Normativa TCU 78/2018.
O ato desse processo pertence às seguintes unidades:
Unidade emissora: Universidade Federal de Santa Catarina.
Unidade cadastradora:  Universidade Federal de Santa Catarina.
Subunidade cadastradora: PRODEGESP UFSC.
EXAME TÉCNICO
Procedimentos aplicados
Os procedimentos para exame, apreciação e registro de atos de pessoal encontram-se estabelecidos na Instrução Normativa TCU 78/2018 e na Resolução TCU 206/2007. Essas normas dispõem que os atos de pessoal disponibilizados por meio do e-Pessoal devem ser submetidos previamente a críticas automatizadas, com base em parâmetros predefinidos.
As críticas das informações cadastradas na etapa de coleta do ato foram elaboradas e validadas levando-se em conta as peculiaridades de cada ato. Os itens verificados nessa etapa são inerentes a dados cadastrais, fundamentos legais, mapa de tempo, ficha financeira, assim como eventuais ocorrências de acumulação. Trata-se de verificações abrangentes, minuciosas e precisas e sem a necessidade de ação humana e, portanto, menos suscetível a falhas. As críticas aplicadas estão discriminadas no sistema, no Menu e-Pessoal, opção "Crítica", que podem ser acessadas mediante concessão de perfil específico a servidores do TCU responsáveis pela análise.
Além das críticas automatizadas, há verificação humana adicional no caso de haver alertas do sistema ou informações não formatadas, como esclarecimentos do gestor ou do controle interno.  
As críticas também consideram os registros do Sistema Integrado de Administração de Recursos Humanos (Siape) . O Siape disponibiliza informações atualizadas sobre as parcelas que integram os proventos, diferentemente, portanto, do e-Pessoal, que informa as parcelas no momento do registro do ato. 
Essa confrontação com o Siape fornece uma visão atual e verdadeira da situação, o que permite descaracterizar irregularidades e inconsistências que, embora constantes do e-Pessoal, já foram corrigidas.
As verificações detectadas no ato encontram-se discriminadas na aba de pendências do ato no sistema e-Pessoal, bem como no espelho do ato contemplado por esta instrução.
Exame das Constatações
Ato: 6513/2019 - Inicial - Interessado: TANIA REGINA DOS SANTOS - CPF: XXX.675.149-XX
Parecer do Controle Interno: considerar o ato Ilegal. Justificativa:  Ato considerado ilegal, tendo em vista o Acórdão 1614/2019-TCU-Plenário, o qual preconiza que devem ser absorvidas na ou eliminadas da estrutura remuneratória dos servidores públicos federais, conforme o caso, o pagamento das seguintes rubricas judiciais: a) Plano Bresser (reajuste de 26,06%, referente à inflação de junho de 1987) ; b) URP de abril e maio de 1988 (16,19%) ; c) Plano Verão (URP de fevereiro de 1989, com o índice de 26,05%) ; d) Plano Collor (1990, com o índice de 84,32%) ; e) incorporação de horas extras; f) vantagem pessoal do art. 5º do Decreto 95.689/1988, concedida com o fito de evitar o decesso remuneratório em razão do reenquadramento de docentes e técnicos administrativos no Plano Único de Classificação e Retribuição de Cargos e Empregos; g) percentual de 28,86%, referente ao reajuste concedido exclusivamente aos militares pelas Leis 8.622/1993 e 8.627/1993, posteriormente estendido aos servidores civis pela Medida Provisória 1.704/1998; h) percentual de 3,17%, em função de perda remuneratória decorrente da aplicação errônea dos critérios de reajuste em face da URV (referente ao Plano Real) ; e i) percentual de 10,8%, concedido exclusivamente para proventos de aposentadoria e pensão civil. In casu, observa-se o recebimento de R$ 1,522,07 a título de rubrica de Hora Extra e R$ 688,60 a título de rubrica de 3,17%.  
Constatações e análises: 
1.1.1. Houve o registro de pelo menos uma rubrica com 'Denominação para análise pelo TCU = Decisão judicial (16171 - DECISAO JUDICIAL TRANS JUG APO (Decisão judicial - Outros) - R$ 58,20) .
Justificativa do Gestor de Pessoal: Não há. Verificação efetuada no âmbito do TCU.
Análise do Controle Interno:  Não há. Verificação efetuada no âmbito do TCU.
Análise da Equipe Técnica: Ilegal
A interessada possui pagamento do percentual de 3,17% em desconformidade ao entendimento jurisprudencial do TCU, uma vez que tal rubrica já era para ter sido absorvida pelos sucessivos planos econômicos e reajustes salariais concedidos a todas as carreiras.
1.1.2. O Controle interno emitiu parecer pela ilegalidade.
Justificativa do Gestor de Pessoal: Não há. Verificação efetuada no âmbito do TCU.
Análise do Controle Interno:  Não há. Verificação efetuada no âmbito do TCU.
Análise da Equipe Técnica: Ilegal
A interessada possui pagamento de hora extra judicial em desconformidade ao entendimento jurisprudencial do TCU, uma vez que tal rubrica já era para ter sido absorvida pelos sucessivos planos econômicos e reajustes salariais concedidos a todas as carreiras.
1.1.3. Houve o registro de pelo menos uma rubrica com 'Denominação para análise pelo TCU = Decisão judicial (16171 - DECISAO JUDICIAL TRANS JUG APO (Decisão judicial - Outros) - R$ 1.455,82) .
Justificativa do Gestor de Pessoal: Não há. Verificação efetuada no âmbito do TCU.
Análise do Controle Interno:  Não há. Verificação efetuada no âmbito do TCU.
Análise da Equipe Técnica: Ilegal
A interessada possui pagamento de hora extra judicial em desconformidade ao entendimento jurisprudencial do TCU, uma vez que tal rubrica já era para ter sido absorvida pelos sucessivos planos econômicos e reajustes salariais concedidos a todas as carreiras.
O quadro resumo de ocorrências e, quando for o caso, o detalhamento da norma legal e da jurisprudência para as inconsistências acima elencadas encontra-se no anexo II dessa instrução. 
Encaminhamento do ato: 
Considerar ILEGAL e recusar registro  do ato de Aposentadoria de TANIA REGINA DOS SANTOS do quadro de pessoal do órgão/entidade Universidade Federal de Santa Catarina, com base nos arts. 71, inciso III, da Constituição Federal, 1º, inciso V, e 39, inciso II, da Lei 8.443/1992 e 260, § 1º, do Regimento Interno. 
Com fulcro no art. 262, caput, do Regimento Interno deste Tribunal, determinar ao órgão/entidade Universidade Federal de Santa Catarina que: 
dê ciência, no prazo de quinze dias, contados da notificação, do inteiro teor desta deliberação ao interessado, alertando-o de que o efeito suspensivo proveniente da interposição de eventuais recursos junto ao TCU não o exime da devolução dos valores percebidos indevidamente, caso o recurso não seja provido.
informe o teor do acórdão que vier a ser prolatado, encaminhando ao TCU, no prazo de trinta dias, comprovante da data de ciência pelo interessado, nos termos do art. 4º, § 3º, da Resolução TCU 170/2004.
promova a exclusão, no prazo 15 (quinze) dias, contados a partir da ciência desta deliberação, sujeitando-se a autoridade administrativa omissa à responsabilidade solidária, da rubrica apontada em face de manifesta ilegalidade, uma vez que o seu pagamento não encontra respaldo na jurisprudência deste Tribunal.
dispense a devolução dos valores indevidamente recebidos de boa-fé até a data da ciência do órgão/entidade Universidade Federal de Santa Catarina, do acórdão que vier a ser proferido, com base no Enunciado 106 da Súmula da Jurisprudência do TCU.
CONCLUSÃO
A abrangência e a profundidade das verificações levadas a efeito fundamentam convicção de que o ato 6513/2019 pode ser apreciado pela ilegalidade, em razão das irregularidades apontadas no item Exame das Constatações desta instrução, que representam afronta à legislação e à jurisprudência de referência
PROPOSTA DE ENCAMINHAMENTO
Ante o exposto, com fundamento no art. 71, inciso III, da Constituição Federal, no art. 1º, inciso V, e art. 39, incisos I e II, da Lei 8.443/1992, no art. 260 do Regimento Interno do Tribunal de Contas da União, propõe-se: 
Considerar ILEGAL e recusar registro  do ato de Aposentadoria de TANIA REGINA DOS SANTOS do quadro de pessoal do órgão/entidade Universidade Federal de Santa Catarina, com base nos arts. 71, inciso III, da Constituição Federal, 1º, inciso V, e 39, inciso II, da Lei 8.443/1992 e 260, § 1º, do Regimento Interno.
Com fulcro no art. 262, caput, do Regimento Interno deste Tribunal, determinar ao órgão/entidade Universidade Federal de Santa Catarina que: 
dispense a devolução dos valores indevidamente recebidos de boa-fé até a data da ciência do órgão/entidade Universidade Federal de Santa Catarina, do acórdão que vier a ser proferido, com base no Enunciado 106 da Súmula da Jurisprudência do TCU.
dê ciência, no prazo de quinze dias, contados da notificação, do inteiro teor desta deliberação ao interessado, alertando-o de que o efeito suspensivo proveniente da interposição de eventuais recursos junto ao TCU não o exime da devolução dos valores percebidos indevidamente, caso o recurso não seja provido.
promova a exclusão, no prazo 15 (quinze) dias, contados a partir da ciência desta deliberação, sujeitando-se a autoridade administrativa omissa à responsabilidade solidária, da rubrica apontada em face de manifesta ilegalidade, uma vez que o seu pagamento não encontra respaldo na jurisprudência deste Tribunal.
informe o teor do acórdão que vier a ser prolatado, encaminhando ao TCU, no prazo de trinta dias, comprovante da data de ciência pelo interessado, nos termos do art. 4º, § 3º, da Resolução TCU 170/2004."
**** Parecer do MPTCU ****
"Trata-se da apreciação, para fins de registro, de ato de concessão de aposentadoria emitido pela Universidade Federal de Santa Catarina.
A Unidade Técnica (Sefip) propõe a ilegalidade do referido ato, tendo em vista o pagamento de rubricas judiciais relativas ao percentual de 3,17% (URV) e a horas-extras, não absorvidas após os provimentos jurisdicionais conforme preceitua a jurisprudência deste Tribunal.
De fato, sobre a parcela judicial relativa à URV (3,17%) , vale lembrar que ela decorre da defasagem no cálculo da URV em dezembro/1994. Contudo, essa diferença de 3,17% foi estendida, por meio da Medida Provisória - MP 2.225-45/2001, a todos os servidores civis do Poder Executivo Federal, da seguinte forma:
Art. 8º Aplica-se aos servidores civis do Poder Executivo Federal, extensivo aos proventos da inatividade e às pensões, nos termos do art. 28 da Lei nº 8.880, de 27 de maio de 1994, a partir de janeiro de 1995, o reajuste de vinte e cinco vírgula noventa e quatro por cento concedido aos servidores dos demais Poderes da União e aos Militares, deduzido o percentual já recebido de vinte e dois vírgula zero sete por cento.
Art. 9º A incorporação mensal do reajuste de que trata o art. 8º ocorrerá nos vencimentos dos servidores a partir de 1º de janeiro de 2002. 
Assim, nos termos do artigo 9º da Medida Provisória 2.225-45/2001, a partir de 1º de janeiro de 2002, todos os servidores passaram a ter incorporado nos seus vencimentos o percentual a que alude o seu artigo 8º. Ademais, vale lembrar que, sobre a referida parcela, incidiu o disposto no artigo 10 da referida MP, que tem o seguinte teor: 
Art. 10. Na hipótese de reorganização ou reestruturação de cargos e carreiras, concessão de adicionais, gratificações ou qualquer outra vantagem de qualquer natureza, o reajuste de que trata o art. 8º somente será devido até a data da vigência da reorganização ou reestruturação efetivada, exceto em relação às parcelas da remuneração incorporadas a título de vantagem pessoal e de quintos e décimos até o mês de dezembro de 1994. (grifei) 
Cabe ressaltar também que a jurisprudência desta Corte é pacífica no sentido de que a URV (3,17%) não é devida nem mesmo se amparada em decisão judicial transitada em julgado, a exemplo do Acórdão 6739/2010-TCU-Primeira Câmara, relatado pelo Ministro Walton Alencar Rodrigues.
Isso porque a sentença faz coisa julgada nos limites da situação fática (causa de pedir) posta na petição inicial. Assim, os termos da sentença valem somente enquanto não sobrevier alteração legislativa em relação à moldura legal existente por ocasião do ajuizamento da ação. 
A respeito do pagamento de horas-extras decorrentes do regime celetista a servidores vinculados ao regime estatutário, vale lembrar que a jurisprudência deste Tribunal é pacífica no sentido de considerá-lo irregular. 
Nesse sentido transcreve-se o excerto do voto proferido pelo Ministro Augusto Nardes, ao relatar o Acórdão 216/2012-TCU-Segunda Câmara, que esclarece muito bem a matéria, nos seguintes termos:
8. Esta Corte tem entendido que, após o advento da Lei nº 8.112/1990, instituidora do Regime Jurídico Único, não se admite a transposição dos benefícios e vantagens de natureza trabalhista para o novo regime, no qual os interessados ingressaram por força do art. 243 daquele diploma, conforme o Enunciado 241 da Súmula de Jurisprudência desta Corte:
"As vantagens e gratificações incompatíveis com o Regime Jurídico Único, instituído pela Lei nº 8.112, de 11/12/1990, não se incorporam aos proventos nem à remuneração de servidor cujo emprego, regido até então pela legislação trabalhista, foi transformado em cargo público por força do art. 243 do citado diploma legal".
9. Assim, há de se ressalvar exclusivamente a possibilidade de violação ao princípio da irredutibilidade da remuneração à época da passagem de um para outro regime, orientação que esta Corte também tem prestigiado, de que é exemplo o Acórdão 571/2004-TCU-Segunda Câmara, de cujo voto trago elucidativa passagem:
" (...) o Tribunal tem admitido o pagamento de vantagens decorrentes de decisão judicial, a título de vantagem pessoal nominalmente identificada, após a transposição para o novo regime jurídico, apenas com vistas a evitar a eventual redução de vencimentos, vedada pelo art. 37, XV, da Constituição Federal (Decisão 373/2002-Segunda Câmara, Decisão 441/2002-Segunda Câmara, Acórdão 334/2004-TCU-Primeira Câmara, entre outros) ."
10. Para abrigar essa exceção, o procedimento é tratar a parcela incorporada como vantagem pessoal de caráter variável, sujeita à redução de valor sempre que houver revisão dos vencimentos ou reestruturação da carreira que acarrete a melhoria real da remuneração do beneficiado, até completa encampação de toda a vantagem inicial, o que não ocorreu, conforme dados obtidos no Siape.
Ante o exposto, este membro do Ministério Público de Contas, em consonância com a Unidade Técnica, entende que o ato em análise deve ser considerado ilegal e ter seu registro negado por este Tribunal."
2.	É o Relatório.

não há

Procurador Sergio Ricardo Costa Caribé.

APOSENTADORIA. PAGAMENTO INDEVIDO DO PERCENTUAL DE 3,17% (URV) E DE PARCELA PROCEDENTE DE DECISÃO JUDICIAL REFERENTE A HORAS EXTRAS CUMPRIDAS EM REGIME CELETISTA. ILEGALIDADE. NEGATIVA DE REGISTRO. DETERMINAÇÕES.

APOSENTADORIA (APOS)

Secretaria de Fiscalização de Integridade de Atos e Pagamentos de Pessoal e de Benefícios Sociais (Sefip).

Inicialmente, registro que atuo nestes autos em sucessão ao Ministro Raimundo Carreiro (art. 153 do RI/TCU) , sorteado na forma do inciso I do art. 154 do RI/TCU e art. 13 da Resolução TCU 175/2005 (peça 1) .
2.	Em análise, ato de concessão de aposentadoria em favor de Tania Regina dos Santos, emitido pela Universidade Federal de Santa Catarina, submetido à apreciação do Tribunal de Contas da União para fins de registro. 
3.	A Secretaria de Fiscalização de Integridade de Atos e Pagamentos de Pessoal e de Benefícios Sociais (Sefip) conclui pela negativa de registro ao ato, em virtude de ilegalidade nas parcelas referentes ao pagamento de percentual de 3,17%, em função de perda remuneratória decorrente da aplicação errônea dos critérios de reajuste em face da URV (Plano Real) e ao pagamento de horas extras, ambas com base em decisões judiciais. 
4.	O MPTCU reforçou os apontamentos da unidade técnica e anuiu à proposta de considerar ao ato ilegal, com a consequente negativa de registro.
5.	Acompanho as considerações da Sefip e do Parquet, transcritas no Relatório, e as adoto como razões de decidir. 
6.	De fato, consta no contracheque atualizado da ex-servidora, no sistema Siape, parcela a título de rubrica de Hora Extra (R$ 1,522,07) e parcela referente à correção do Plano Real (R$ 688,60) , a título de rubrica de 3,17%.
7.	Como visto no Relatório antecedente, a ex-servidora não tem direito ao pagamento da parcela URV (3,17%) , pois seu pagamento caracteriza duplicidade, considerando que o referido percentual faz parte da composição dos vencimentos de todo o funcionalismo desde a edição da MP 2.225-45/2001. Ademais, cumpre recordar que houve reestruturação de cargos e carreiras, levados a cabo pela legislação após a edição da referida MP, o que torna ainda mais indevida a manutenção da vantagem na remuneração e proventos dos servidores. 
8.	Cabe destacar que a jurisprudência desta Corte é pacífica no sentido de que a correção da URV (3,17%) não é devida nem mesmo se amparada em decisão judicial transitada em julgado, a exemplo do Acórdão 6739/2010-TCU-Primeira Câmara, relator Ministro Walton Alencar Rodrigues.
9.	No mesmo sentido, também não faz jus ao pagamento da parcela "hora extra", tendo em vista que ela é incompatível com o Regime Jurídico Único dos Servidores. Nesse sentido é o Acórdão 216/2012-TCU-Segunda Câmara, relator Ministro Augusto Nardes, que esclarece muito bem a matéria:
8. Esta Corte tem entendido que, após o advento da Lei nº 8.112/1990, instituidora do Regime Jurídico Único, não se admite a transposição dos benefícios e vantagens de natureza trabalhista para o novo regime, no qual os interessados ingressaram por força do art. 243 daquele diploma, conforme o Enunciado 241 da Súmula de Jurisprudência desta Corte: 
"As vantagens e gratificações incompatíveis com o Regime Jurídico Único, instituído pela Lei nº 8.112, de 11/12/1990, não se incorporam aos proventos nem à remuneração de servidor cujo emprego, regido até então pela legislação trabalhista, foi transformado em cargo público por força do art. 243 do citado diploma legal".
10.	Portanto, VOTO no sentido do Acórdão que ora submeto ao Colegiado.
TCU, Sala das Sessões, em 10 de maio de 2022.
ANTONIO ANASTASIA 
Relator